【裁判字號】    92,訴更,4
【裁判日期】    921031
【裁判案由】    違反公司法等
【裁判全文】
臺灣高雄地方法院刑事判決                            九十二年度訴更字第四號
    公  訴  人  臺灣高雄地方法院檢察署檢察官
    被      告  乙○○
右列被告因違反公司法等案件，經檢察官提起公訴（九十年度偵字第二一二二七號）
，前經本院於民國九十一年二月四日判決確定（九十年度訴字第二八八０號），嗣檢
察官提起非常上訴，經最高法院（九十二年度台非字第三一０號）將原判決撤銷，由
本院依判決前之程序更為審判，本院判決如左
    主  文
乙○○共同公司之負責人，公司應收之股款，股東並未實際繳納，而以申請文件表明
收足，處拘役貳拾日，如易科罰金，以佰元折算壹日。緩刑貳年。
    事  實
一、乙○○係設於高雄市○○區○○路三０一號八樓「晟碁國際有限公司（下稱晟碁
    公司）」負責人，其明知公司申請設立登記時，每位股東均應實際繳納股款，不
    得僅以申請文件表明收足，其竟未向股東收取全數股款，而經由某真實姓名年籍
    均不詳已成年之會計記帳業者仲介，而與設於高雄市○○○路二七三號四樓之一
    「成一會計事務所」之負責人謝雪妙（業經台灣高等法院高雄分院以民國《下同
    》八十六年度上訴字第一四八九號判處有期六月確定）接洽，於八十三年四月間
    ，渠等基於共同犯意之聯絡，利用謝雪妙先前向高雄銀行三多分行、中興商業銀
    行高雄營業部及高雄市第五信用合作社等行庫申設帳號後所存入之鉅額資金，約
    定借款期間二至三日不等之短期借貸方式，將之存入以晟碁公司籌備處名義開設
    之高雄銀行三多分行活期儲蓄存款帳戶，藉以取得存款證明。之後再由該記帳業
    者提出上開帳戶存摺影本及存款證明而另行委託不知情之之會計師李建利，據以
    製作上開晟碁公司設立登記資本額查核報告書，再連同上開晟碁公司之公司章程
    、股東繳納股款明細表、公司登記申請書、資產負債表、存款餘額證明書、國民
    身分證影本等資料，向主管機關高雄市政府建設局申請公司設立登記，該主管機
    關派員檢查後准予晟碁公司之設立登記。嗣於八十四年十二月二十一日，為法務
    部調查局南部地區機動工作組在高雄市○○○路二七三號四樓之一搜索查獲，並
    循線查知上情。
二、案經法務部調查局南部地區機動工作組移送臺灣高雄地方法院檢察署檢察官偵查
    起訴。
    理  由
一、右揭犯罪事實，業據被告乙○○於本院審理時坦承不諱，核與另案被告林世寶及
    謝雪妙之供詞相符，復有經濟部八十六年一月二十一日經商字第八六二○一二
    二六號函、高雄市政府建設局八十三年四月八日高市建設二字第一○○○三三○
    ○號函、晟碁公司申請設立登記之相關公司資料影本、高雄市銀行三多分行專案
    檢查報告、台灣高等法院高雄分院八十六年度上訴字第一四八九號刑事判決等附
    卷可憑。是被告之自白核與事實相符，堪信為真實。從而，本件事證明確，被告
    上開犯行，應堪認定。
三、查被告行為後，公司法第九條第三項曾於八十六年六月二十五日修正公布，而修
    正後之法定刑為「五年以下有期徒刑、拘役或科或併科新台幣六萬元以下罰金」
    ，修正公布前之法定刑為「五年以下有期徒刑、拘役或科或併科二萬元以下罰金
    」，但修正公布前之罰金刑，依現行法規所定貨幣單位折算新台幣條例第二條規
    定以新台幣元之三倍折算之，是二者相較，刑度均相同，應依刑法第二條第一項
    前段之規定，適用八十六年六月二十五日修正公布之公司法第九條第三項之規定
    ，另公司法第九條又於九十年十一月十二日修正公布，將修正前之公司法第九條
    第三項之規定移至同條第一項，並將法定刑修正為「五年以下有期徒刑、拘役或
    科或併科新台幣五十萬元以上二百五十萬元以下罰金」，此與修正前公司法第九
    條第三項之法定刑「五年以下有期徒刑、拘役或科或併科新台幣六萬元以下罰金
    」相較，自以八十六年六月二十五日修正公布之公司法第九條第三項之規定對行
    為人較為有利，故依刑法第二條第一項但書之規定，仍應適用八十六年六月二十
    五日修正公布之公司法第九條第三項，合先敘明。核被告所為，係犯八十六年六
    月二十五日修正公布之公司法第九條第三項之罪。又被告與另案被告謝雪妙及真
    實姓名年籍均不詳之成年會計記帳業者間，就上開犯行，有犯意之聯絡及行為之
    分擔，為共同正犯（有關本罪認仍有共同正犯之適用，參見最高法院九十年度台
    上字第一七七號及八十九年度台非字第八號刑事判決意旨）。爰審酌被告因
    貪圖一時便利，竟委由記帳業者以不實資本證明文件申請設立公司，非但違背公
    司法維護公司財務健全之立法本旨，亦增加交易相對人之潛在交易風險，惡行非
    輕，惟念其設立及經營公司之目的尚非藉以向社會大眾施詐或從事其他經濟犯罪
    行為，且犯後坦承犯行態度良好等一切情狀，量處如主文所示之刑，又被告於行
    為後，刑法第四十一條業已於九十年一月十日修正公布，並於同年月十二日生效
    ，其第一項前段規定為「犯最重本刑為五年以下有期徒刑以下之刑之罪，而受六
    個月以下有期徒刑或拘役之宣告，因身體、教育、職業、家庭之關係或其他正當
    事由，執行顯有困難者，得以一元以上三元以下折算一日，易科罰金。」，而易
    科罰金之事項，係關於執行之事項，與罪刑之輕重問題無涉，自應尊重制定新法
    之精神一律適用新法，不生新舊法律適用之比較問題，是本件仍應依修正後修正
    後刑法第四十一條第一項前段規定，就被告所宣告之刑，併諭知易科罰金之折算
    標準，以資懲戒。末查，被告前未曾受有期徒刑以上刑之宣告，此有臺灣高等法
    院被告全國前案紀錄表、臺灣高雄地方法院檢察署刑案資料查註紀錄表各一份附
    卷可參，其因一時疏慮，致犯本罪，經此教訓，當知所惕勵而無再犯之虞，本院
    認為前開對其宣告之刑，以暫不執行為適當，併予宣告緩刑二年，以啟自新。
三、至公訴意旨另以：被告利用不知情之會計師李建利製作公司設立登記資本額查核
    報告書，連同辦理公司設立登記之各項資料，向高雄市政府建設局申請辦理公司
    設立登記，致使公務員誤以為股東已繳足股款，而將該當不實事項登載於所執掌
    之公司設立登記事項卡之公文書，核准設立登記並發給公司執照，足以生損害於
    高雄市政府建設局辦理公司設立登記之正確性。因認被告另尚涉有刑法第二百十
    四條使公務員登載不實文書之罪嫌。惟查，刑法第二百十四條使公務員登載不實
    事項於公文書罪，須一經他人之聲明或申報，公務員即有登載之義務，並依其所
    為之聲明或申報予以登載，而屬不實事項者，始足構成。若其所為之聲明或申報
    ，公務員尚須為實質之審查，以判斷其真實與否，始得為一定之記載者，即非本
    罪所稱之使公務員登載不實。按八十六年六月二十五日修正公布前之公司法第三
    百八十八條規定：「主管機關對於公司登記之申請，認為有違反法令或不合法定
    程式者，應令其改正，非俟改正合法後，不予登記」，同法第四百十二條第一項
    規定「有限公司應於章程訂立後十五日內，將左列事項，向主管機關申請為設立
    之登記：一、第一百零一條所列各款事項。二、繳足股款之證件。三、以現金以
    外之財產抵繳股款者，其姓名及其財產之種類、數量、價格或估價之標準」，同
    法條第二項規定「主管機關對於前項之申請，應派員檢查，並得通知公司限期申
    復」，依上開規定觀之，向主管機關申請為有限公司設立之登記，其於申請設立
    登記時，公司應收之股款是否確已繳足，主管機關應派員檢查，並得通知公司限
    期申復，亦即須為實質之審查，以判斷其真實與否，而非僅依其申請或聲明即為
    一定登載之形式審查。故有限公司負責人明知申請設立登記時，公司應收之股款
    並未繳足，仍以申請文件表明收足，而使公務員將此不實事項予以登載，應僅成
    立同法第九條第三項前段之罪，無適用刑法第二百十四條論罪之餘地（參照最高
    法院八十九年度台非字第四六號判決）。查被告係晟碁公司之實際負責人，該有
    限公司應收之股款，股東並未實際繳納，而以申請文件表明收足，嗣持向高雄市
    政府建設局申請公司設立登記，依前開說明，並無適用刑法第二百十四條論罪之
    餘地。公訴意旨就此所指容有誤會，此外復查無其他積極證據足認被告有公訴人
    所指使公務員登載不實事項於公文書犯行，原應為無罪之諭知，惟公訴意旨認此
    部份與前開論罪科刑部分有牽連犯之裁判上一罪關係，爰不另為無罪之諭知，附
    此敘明。
據上論斷，應依刑事訴訟法第二百九十九條第一項前段，八十六年六月二十五日修正
之公司法第九條第三項，刑法第十一條前段、第二條第一項但書、第二十八條、修正
後第四十一條第一項前段、第七十四條第一款，罰金罰鍰提高標準條例第一條前段、
第二條，判決如主文。
本案經檢察官甲○○到庭執行職務。
中      華      民      國    九十二    年      十      月    三十一    日
                                    臺灣高雄地方法院刑事第十庭
                                        審判長法  官    孫啟強
                                              法  官    楊宗翰
                                              法  官    張茹棻
右正本證明與原本無異。
如不服本判決，應於判決送達後十日內，向本院提出上訴狀。
                                              書記官    李忠霖
中      華      民      國    九十二    年      十      月    三十一    日
附錄本判決論罪科刑法條：
八十六年六月二十五日修正之公司法第九條：
公司設立登記後，如發現其設立登記或其他登記事項，有違法情事時，公司負責人各
一年以下在期徒刑、拘役或科或併科新臺幣六萬元以下罰金。
公司負責人對於前項登記事項，為虛偽之記載者，依刑法或特別刑法有關規定處罰。
公司應收之股款，股東並未實際繳納，而以申請文件表明收足，或股東雖己繳納而於
記後將股款發還股東，或任由股東收回者，公司負責人各處五年以下有期徒刑、拘或
科或併科新臺幣六萬元以下罰金。
前三項裁判確定後，由法院檢察處通知中央主管機關撤銷其登記。


司法院資訊處製作；財團法人民間司法改革基金會備份。
